【裁判字號】    89,判,1543
【裁判日期】    890518
【裁判案由】    商標註冊
【裁判全文】
行  政  法  院  判  決                          八十九年度判字第一五四三號
    原      告  保佰齡企業有限公司
    代  表  人  甲○○
    訴訟代理人  乙○○
    被      告  經濟部智慧財產局
右當事人間因商標註冊事件，原告不服行政院中華民國八十八年四月十六日台八八訴
字第一四九五三號再訴願決定，提起行政訴訟。本院判決如左︰
    主  文
原告之訴駁回。
    事  實
緣原告於民國八十六年九月十一日以「金冠及圖」商標，指定使用於商品及服務分類
表第三十類之糖果、餅乾、麵包、蛋糕、穀製點心片商品申請註冊。經被告經濟部中
央標準局（八十八年一月二十六日改制為經濟部智慧財產局）以其商標圖樣上之圖形
與御邑有限公司之註冊第四五五二九九號「御邑有限公司標章」商標圖樣近似，且指
定使用於同一或類似商品，乃依當時商標法第三十七條第一項第十二款之規定予以核
駁，發給第0000000號商標核駁審定書。原告不服，提起訴願、再訴願，遞遭
決定駁回，遂提起行政訴訟，茲摘兩造訴辯意旨如次：
原告起訴意旨略謂︰一、按「商標圖樣相同或近似於他人同一商品或類似商品之註冊
商標者，不得申請註冊」固為商標法第三十七條第十二款所明定，惟該條款之適用，
係以申請註冊之商標圖樣有與他人同一商品或類似商品之註冊商標圖樣構成近似為前
提要件。然判斷二商標之圖形部份是否相同或近似，應異時異地隔離通體觀察，就其
外觀上之構圖意匠、形狀、設色是否相同或近似，及一般消費者是否會發生混淆誤認
之虞而判斷，迭經行政法院著有判例在案，合先陳明。二、查本案商標係一經由告訴
人精心設計之圖形商標，該商標之設計概念雖可區分為上下二部份，即分別為「金」
及「冠」二字，惟該圖樣經設計後卻是一整體而完整、顯然不可區分之文字變體設計
圖，告訴人以圓點、弧形、直線等線條，已巧妙地勾勒出呈左右兩側窄，上下拉高之
扁長方形且狀似一富麗煇皇之完整皇冠圖形，又雖告訴人對該圖形之設計概念係來自
於「金冠」二字，但經過精心創意設計後，已將該文字完全圖形化，僅隱約表現出告
訴人原始之商標概念，是故本案商標圖形已深具創意及特別顯著性，足以使一般消費
者認識該商標商品為告訴人所提供，並可與其他商標商品相區別。又告訴人多年來業
將該商標使用於糖果等指定商品上，一般消費者早已清楚知悉該商標。反觀原處分機
關據以核駁之註冊第四五五二九九號「御邑有限公司標章」商標，其構圖意匠較為粗
略，不論外觀、形狀皆與本案商標不同。再就二者隔離觀察比較，據爭商標為一上置
類似冠帽圖形，下置類似一盾牌形狀內著抽象圖案所共同組成，整體構圖是區分為上
、下二部份且極為明顯；本案告訴人之商標為一以「金」字圖形化為一向隅頂圓點（
一黑點二中空白點）之明確皇冠圖形，尤其皇冠造型係以大膽之弧線所勾勒出來，且
「金」字依稀可辨，下加附一「冠」字圖形化後之「        」圖形。二者相較，二
者之構圖意匠顯然不同，吾人皆知，所謂皇冠圖，其設計之重點即在於冠頂部份，否
則即是一般之冠帽而非皇冠。由以上所述可知，據爭商標之圖樣明顯區分為上下二部
，然系爭商標則顯然是一體設計並無上、下二部之分，又據爭商標之上半部勉強或可
稱為一冠帽圖，惟搭配其下方之類如盾牌圖形後，整體而言卻有如一頭戴冠帽之人面
圖；反觀系爭商標，不僅皇冠之設計明顯、大膽，讓人一眼望去即知為一皇冠，加以
整體下方「冠」字之設計造型突出且其邊角均呈弧形設計，整體而言係呈現出扁高之
形態，此與據爭商標有菱有角且呈寬短之樣態有孑然之差異。是本案商標不致與該商
標造成混淆誤認，何況並未見據以核駁之商標商品在市場上販賣，原處分機關不能僅
憑主觀意念即認二商標有使消費者混淆誤認之虞，蓋一般商品購買人若能從商標之使
用上辨識出該商標商品所表彰之產銷主體，無生混淆誤認之虞，則為商標不近似。原
再訴願決定認告訴人「所舉之廣告型錄、包裝紙及包裝盒影本等系爭商標之使用資料
，並不影響系爭商標圖樣有前述構成近似情形之認定．．．」，為一錯誤偏頗之認識
，蓋商標之功能在表彰商品來源，一般消費者已對告訴人之「金冠」商標有所知悉，
自亦能區別二商標之不同。三、次查告訴人保佰齡企業有限公司成立於民國六十一年
間，二十多年來秉持一貫誠信原則，永續經營之理念，服務客戶，而專以各類民生倉
品及各式禮盒食品之製造、銷售、批發為業，並以代理經銷國內外各品牌之各類食品
而稍負盛名於國內外市場。本案商標圖形早經告訴人使用於糖果等指定商品上，一般
消費者於購買商品時施以普通之注意，不至與註冊第四五五二九九號「御邑有限公司
標章」商標圖形發生混淆誤認，實已具有特別顯著性。四、綜上所述，二商標是否近
似，應以消費者之認識為取捨，原處分有違前揭法條規定，予以核駁，自難令人甘服
，請求判決撤銷原處分、原決定及再訴願決定等語。
被告答辯意旨略謂︰按商標圖樣「相同或近似於他人同一商品或類似商品之註冊商標
，及其註冊商標期滿失效後未滿二年者」，不得申請註冊，為核駁審定時商標法第三
十七條第一項第十二款所明定。本件商標圖樣上之「圖形」與據以核駁註冊第四五五
二九九號「御邑有限公司標章」商標之圖形，二者均為以盾牌上加皇冠所構成之圖形
，仔細比對固可見其差異，惟於異時異地隔離觀察，於外觀上難謂無致消費者產生混
淆誤認之虞，應屬近似之商標，復均指定使用於同一或類似之商品，自有首揭法條之
適用。至原告主張本件商標早經使用於所指定之商品，已為一般消費者所知悉，並檢
具商品型錄及包裝以資佐證乙節，核與本件近似與否之認定無涉，併予陳明。是本局
依法核駁其註冊之申請，並無不合，敬請駁回原告之訴等語。
    理  由
按商標圖樣相同或近似於他人同一商品或類似商品之註冊商標者，不得申請註冊，為
當時商標法第三十七條第一項第十二款前段所規定。而判斷商標之近似與否，應就其
主要部分隔離觀察有無引起混同誤認之虞以為斷，迭經本院著有判例。又商標在外觀
、觀念或讀音方面有一近似者，即為近似之商標；商標圖樣上之圖形相似，有混同誤
認之虞者，為外觀近似。本件原告於八十六年九月十二日以「金冠及圖」商標，指定
使用於商品及服務分類表第三十類之糖果、餅乾、麵包、蛋糕、穀製點心片商品申請
註冊。經被告以其商標圖樣上之圖形與御邑有限公司之註冊第四五五二九九號「御邑
有限公司標章」商標圖形近似，且指定使用於同一或類似商品，乃依當時商標法第三
十七條第一項第十二款之規定予以核駁，發給第0000000號商標核駁審定書。
原告以系爭商標圖樣經精心設計，為「金」及「冠」二字之變體設計圖，文字已完全
圖形化，具特別顯著性，經使用於糖果等商品，已為一般消費者所知悉，不致與據以
核駁商標發生混同誤認之虞云云，並檢附商品型錄及包裝盒等為證。查系爭「金冠及
圖」商標圖樣如附圖一，其主要部分之一之圖形據以核駁之註冊第四五五二九九號「
御邑有限公司標章」商標圖樣（如附圖二），予人印象均為類似盾牌上加皇冠之設計
圖形，構圖意匠相彷彿，異時異地隔離觀察，有使一般消費者發生混同誤認之虞，原
處分及一再訴願決定認其係屬近似之商標，復指定使用於同一或類似商品，乃核駁系
爭商標之申請註冊及駁回其訴願、再訴願，揆諸首揭說明，並無不當，均應予以維持
。至所舉廣告型錄、包裝紙及包裝盒影本等系爭商標之使用資料，僅能證明系爭商標
使用之事實，惟單一商標使用之事實，不足以證明一般消費者對二近似商標不致發生
混同誤認之虞，尤不能證明二商標是否近似，一再訴願決定以系爭商標之使用資料，
並不影響系爭商標圖樣構成近似之認定，尚無違誤，原告以該項說明為錯誤偏頗之認
識，難謂有理由，併予指明。綜上所述，原告起訴意旨為無理由，應予駁回。
據上論結，本件原告之訴為無理由，爰依行政訴訟法第二十六條後段，判決如主文。
中    華    民    國     八十九      年      五      月      十八       日
                    行 政 法 院 第 二 庭
                                審 判 長 評  事      陳  石  獅
                                         評  事      彭  鳳  至
                                         評  事      黃  合  文
                                         評  事      林  茂  權
                                         評  事      王  立  杰
右  正  本  證  明  與  原  本  無  異
                                         法院書記官  王  福  瀛
中    華    民    國     八十九      年      五      月      十九       日
附圖一                               附圖二
~[G;H:\SCN\89\00000000.1;;]
~[G;H:\SCN\89\00000000.2;1700;]


司法院資訊處製作；財團法人民間司法改革基金會備份。
